臺灣臺北地方法院刑事判決　　　　　　　100年度易字第777號
公　訴　人　臺灣臺北地方法院檢察署檢察官
被　　　告　蔣夢麟
上列被告因誣告案件，經檢察官提起公訴（100年度偵字第2265
號），本院判決如下：
    主  文
蔣夢麟無罪。
    理  由
一、公訴意旨略以:被告蔣夢麟為擎日工程有限公司（設臺北市
    中正區市○○道○段67巷11號，以下簡稱擎日公司）負責人
    ，明知擎日公司所簽發、付款人為臺北富邦銀行長安東路分
    行、票載發票日民國99年9月5日、票面金額新臺幣（下同）
    10萬元、票號0000000號支票（下稱系爭支票），已於97年
    間交予古如璧，並未遺失，竟於99年9月9日辦理掛失止付，
    同時填具票據掛失止付通知書及遺失票據申報書，核轉臺灣
    票據交換所，謊稱前揭支票業於97年7月1日，在新莊市（已
    改制為新北市新莊區○○○街66號遺失，並請求警察機關究
    辦不特定人侵占、竊盜其遺失之前揭支票，而誣告他人涉犯
    侵占遺失物罪嫌，嗣經郭怡君以其京城商業銀行高雄分行第
    000000000000號帳戶提示前揭支票遭拒後，始悉上情。因認
    被告涉犯刑法第171條第1項之誣告罪嫌。
二、按犯罪事實應依證據認定之，無證據不得認定犯罪事實，又
    不能證明被告犯罪者，應諭知無罪之判決，刑事訴訟法第15
    4條、第301條第1 項前段分別定有明文。次按認定犯罪事實
    所憑之證據，雖不以直接證據為限，間接證據亦包括在內，
    然而無論直接證據或間接證據，其為訴訟上之證明，須於通
    常一般之人均不致有所懷疑，而得確信其為真實之程度者，
    始得據為有罪之認定，倘其證明尚未達到此一程度，有合理
    之懷疑存在而無從使事實審法院得有罪之確信時，即應由法
    院為諭知被告無罪之判決，最高法院76年台上字第4986號判
    例意旨可資參照。再按刑事訴訟法第161條已於91年2月8 日
    修正公布，其第1 項規定：檢察官就被告犯罪事實，應負舉
    證責任，並指出證明之方法。因此，檢察官對於起訴之犯罪
    事實，應負提出證據及說服之實質舉證責任。倘其所提出之
    證據，不足為被告有罪之積極證明，或其指出證明之方法，
    無從說服法院以形成被告有罪之心證，基於無罪推定之原則
    ，自應為被告無罪判決之諭知，最高法院亦著有92年台上字
    第128號判例意旨可資參照。末按刑法第171條第1項未指定
    犯人之誣告罪，亦以明知所告事實之虛偽為其成立要件。若
    係出於誤認或懷疑有此事實而為申告，縱令所告不實，因其
    缺乏誣告故意，仍難令負刑責。即本罪之成立，需行為人明
    知無此事實，而故意捏造者，始足當之。此之所稱故意，亦
    指直接之故意（確定故意）而言，若為間接之故意或過失，
    自難繩以該條之罪（最高法院86年度台非字第362號判決要
    旨參照）。
三、公訴人認被告涉有未指定犯人之誣告犯行，無非係以被告之
    供述、證人古如璧、郭怡君之證詞，及臺灣票據交換所函暨
    退票理由單、支票影本、掛失止付票據提示人資料查報表、
    票據掛失止付通知書、遺失票據申報書影本，為其主要論據
    。
四、訊據被告固坦承曾與持票人古如璧為同居男女朋友，以及於
    99年9月9日向臺灣票據交換所辦理遺失票據申報，並辦理掛
    失止付手續等情不諱，惟堅詞否認有何誣告之犯行，辯稱：
    我沒有開過系爭支票，我是銀行通知我存款不足，才知道遺
    失這張票，我公司的支票，金額都是用打票機打的，沒有用
    手寫的等語。查:系爭以擎日公司名義簽發之支票，原由古
    如璧所持有，古如璧於99年9月間向郭怡君借用京城銀行高
    雄分行000-00-0000000號帳戶提示等情，業據證人古如璧、
    郭怡君分別於本院審理時結證在案（參本院100年8月11日審
    判筆錄），並有系爭支票影本在卷可稽（參偵卷第18頁）。
    又被告於99年9月9日向辦理票據遺失申報及掛失止付手續等
    情，亦為被告所不爭執，並有臺灣票據交換所100年5月5日
    台票總字第1000002013號函暨所附票據掛失止付通知書、遺
    失票據申報書等在卷可參（參本院卷第32-34頁）。證人古
    如璧於偵查及本院審理時結證表示:系爭支票係被告於96或9
    7年間二人分手時，被告簽發給伊的等語。然被告堅詞否認
    曾與證人古如璧協調支付分手費10萬元，而簽發系爭支票予
    證人古如璧等語。是本件所應審酌者厥為：依公訴人所提證
    據，是否足資認定系爭支票是由被告所簽發，並交付證人古
    如璧持有，卻仍申報遺失，而有未指定犯人誣告之直接故意
    。經查:
  (一)證人古如璧於警詢時陳稱:大約是97年或98年間，被告將該
    支票交給我，地點我已忘記，因為我以前跟被告是男女朋友
    ，被告有開過很多次支票給我提領，我不知道為何他要開那
    麼久的日期等語（參偵卷第7-8頁），證人古如璧並未提及
    說明系爭支票與其二人後來之分手有何關係。被告嗣於偵查
    中結證稱:支票是被告給我的，是分手的那一段時間，是我
    們講好的分手費，他開給我的時候是有填寫好的，金額、日
    期都填好了，發票人都蓋好了。因為我找不到存摺，就借用
    郭怡君的存摺去提示等語（參偵卷第33-34頁）。證人古如
    璧第一次提及系爭支票是雙方分手時約好的分手費。但證人
    古如璧於本院審理時則結證稱:大概是96、97年間，我們提
    分手的時候，他叫我離開台北，這筆錢是他要給我的。是先
    開好的，是工資報稅的問題，因為我有答應被告讓被告申報
    所得稅等語。但其於同日又稱:10萬元是我講的，是當天提
    出來的。我們以前常常提到分手這件事，我們斷斷續續分手
    ，都是以10萬元當分手費等語（參本院100年8月11日審判筆
    錄）。證人古如璧另提及10萬元與被告以其名義申報工資報
    稅有關。證人古如璧就系爭支票係因何原因而取得，以及該
    票究係被告事先開好，或分手當天與被告當面協調後，始由
    被告親自開立等重要事項，前後所述已非完全相同。參以，
    系爭本票之票載發票日為99年9月5日，此有前揭支票影本在
    卷可稽，與證人古如璧所證述其與被告分手之時間，前後相
    距二年，亦有背於一般之發票方式。是證人古如璧所證述其
    取得系爭支票之經過是否真實，非無疑問。
  (二)系爭支票於退票後，已交由證人古如璧取回，證人古如璧到
    庭表示該票已不知所蹤（參本院卷第37頁背面），是本院已
    無實物足供鑑定其上之筆跡及印文是否與被告之筆跡及擎日
    公司之印鑑章特徵相符。然雖本件無票據原本供筆跡及印文
    比對，但經本院以肉眼方式比較，系爭本票之阿拉伯數字「
    5」、「9」之寫法，確實與被告庭寫、所提供之其他支票影
    本及遺失票據申報書、票據掛失止付通知書上之阿拉數字「
    5 」、「9」之寫法明顯有差異，另大寫金額「壹拾萬元」
    等文字部分，亦與被告在99年9月9日所製作之票據遺失申報
    書及票據掛失止付通知書上所寫的「壹拾萬元」等文字有顯
    著之差別，是該系爭支票是否為被告所親寫，亦非無疑。
  (三)至於公訴意旨雖另以:系爭支票之後續數紙支票，被告亦陸
    續開出，被告豈可能於當時未發現遺失系爭支票。且證人古
    如璧如要私自簽發，理應趁偷去不久之時，趕緊兌現，何以
    開立2年後之日期等語，認系爭支票應係被告所簽發。但查
    ，被告確實陸續簽發後續之支票，有被告提出之其他支票影
    本在卷可稽。被告在簽發後續之支票過程中，為何未發現該
    紙支票遺失，原因非只一端，尚難徒以後續支票已簽發予他
    人之事實，推認系爭支票亦係被告所簽發。又系爭支票影本
    之手寫字跡，以肉眼觀察，亦與證人古如璧之庭寫字跡未盡
    一致。茲因證人古如璧無法提出該票之原本，本院已無從查
    證，系爭支票究係何人所開立，更無從查證為何發票日為99
    年9月5日，而非97年間之日期。是亦難以系爭支票上之發票
    日距離被告所申報之遺失日有2年之久之事實，推認系爭支
    票係由其親自簽發予證人古如璧之事實。
  (四)證人古如璧係借用證人郭怡君之帳戶提示，而被告與證人郭
    怡君並不相識，其於接獲銀行通知時，自信無可能簽發並交
    付票據予證人郭怡君。參之，系爭支票上之手寫字跡與被告
    平日書寫字跡不相符，是被告主觀上高度懷疑系爭支票係遺
    失，方申告票據遺失，核與經驗法則無悖，尚難以其申報票
    據遺失之行為，遽認被告係有意誣告。公訴人所提出之上揭
    各項證據，固足以證明系爭支票係擎日公司所申用之支票，
    以及被告申報遺失及掛失等事實，但證人古如璧所述取得支
    票之經過，疑點重重，且票載發票日與其所述二人分手之時
    間已逾2年，尚不能據此認定被告主觀上確係明知其於2年前
    親自簽發並交付系爭支票予證人古如璧，而謊報遺失之事實
    。此外，復查無其他證據足認被告有公訴人所指之上開犯行
    ，不能證明被告犯罪，自應為被告無罪之諭知。
據上論斷，應依刑事訴訟法第301條第1項，判決如主文。
本案經檢察官劉俊良到庭執行職務
中    華    民    國   100    年    8     月    26    日
                  刑事第二十庭   法  官  李桂英
以上正本證明與原本無異。
如不服本判決應於收受送達後10日內向本院提出上訴書狀，並應
敘述具體理由；其未敘述上訴理由者，應於上訴期間屆滿後20日
內向本院補提理由書（均須按他造當事人之人數附繕）「切勿逕
送上級法院」。
                                 書記官  黃勤涵
中    華    民    國    10    年    8     月    26    日